【裁判字號】    99,事聲,438
【裁判日期】    991229
【裁判案由】    聲明異議
【裁判全文】
臺灣高雄地方法院民事裁定             99年度事聲字第438號
異  議  人  財團法人法律扶助基金會
法定代理人  吳景芳
代  理  人  黃靖惠
相  對  人  陳建佑
上異議人與相對人間確定訴訟費用額事件，異議人對於民國99年
11月24日本院99年度司聲字第1338號司法事務官所為裁定（處分
）提出異議，本院裁定如下：
  主  文
原裁定廢棄。
相對人應給付異議人新台幣壹萬貳仟元，及自本裁定送達翌日起
按週年利率百分之五計算之利息。
  理  由
一、按司法事務官處理事件所為之處分，與法院所為者有同一之
    效力，民事訴訟法第240 之3 定有明文。又當事人對於司法
    事務官處理事件所為之終局處分，得於處分送達後十日之不
    變期間內，以書狀向司法事務官提出異議，但支付命令之異
    議仍適用第518 條及第519 條之規定。司法事務官認前項異
    議為有理由時，應另為適當處分；認異議為無理由者，應送
    請法院裁定之。法院認第一項之異議為有理由時，應為適當
    之裁定，認異議為無理由者，應以裁定駁回之，同法第240
    條之4 第1 、2 、3 項分別明定。本件異議人於99年11月30
    日收受本院99年度司聲字第1338號民事裁定後，於不變期間
    內提出異議，司法事務官認異議無理由，移送本院裁定，核
    無不合，先此敘明。
二、異議意旨略以：異議人以其扶助之本院94年度重訴字第261
    號民事事件已經判決受扶助人即原告部分勝訴確定（下稱系
    爭事件），訴訟費用由被告負擔十分之三；餘由原告負擔。
    異議人乃向本院聲請確定訴訟費用額。然司法事務官竟以系
    爭事件異議人為受扶助人選任之律師，並非法院或審判長依
    法為受扶助人選任之特別代理人或訴訟代理人，尚難逕認該
    第一審律師酬金為訴訟費用之一部而駁回聲請。惟按分會就
    扶助事件所支出之酬金及必要費用，視為訴訟費用之一部。
    因法律扶助而由分會支出之酬金及必要費用，得向負擔訴訟
    費用之他造請求。分會得對於負擔訴訟費用之他造，請求歸
    還其支出之酬金及必要費用。分會得據受扶助人有執行力之
    執行名義，聲請確定訴訟費用額及強制執行。分會依第3項
    規定所收取之酬金及必要費用，抵充受扶助人應分擔、負擔
    或返還之酬金及必要費用，法律扶助法第35條已定有明文。
    又該條所指之律師酬金，並非以民事第三審之律師酬金，或
    法院為受扶助人選任律師為其訴訟代理人致支出之律師酬金
    為限，始得視為訴訟費用之一部，此觀該條立法理由特別詳
    述「為簡化基金會之求償程序，參酌民事訴訟法第114 條之
    精神，明定分會就扶助事件所支出之酬金及必要費用，視為
    訴訟費用之一部」甚明。進且依原裁定所引用之最高法院81
    年度台上字第90號裁判提及之司法院院字第205 號解釋意旨
    ，亦認為當事人之旅費，及當事人確有不能自為訴訟行為，
    必須委任代理人之情形所支出之代理人費用，如可認為伸張
    權利或防禦所必要者，應屬訴訟費用之一種，必要範圍內得
    令敗訴人賠償... 等語。而系爭事件經本院判決受扶助人部
    分勝訴確定，足見異議人准予訴訟扶助，並為受扶助人選任
    律師屬伸張權利或防禦所必要，而得為訴訟費用之一部，原
    裁定就訴訟費用為限縮解釋容有違誤，求予廢棄原裁定，另
    為適法裁定等語。
三、原裁定駁回異議人確定訴訟費用額之聲請，無非以系爭事件
    選任之律師並非法院或審判長依法選任之律師，其支出之律
    師酬金即與法令規定之訴訟費用未合為其論據。惟查：
  (一)分會就扶助事件所支出之酬金及必要費用，視為訴訟費用之
    一部。因法律扶助而由分會支出之酬金及必要費用，得向負
    擔訴訟費用之他造請求。分會得對於負擔訴訟費用之他造，
    請求歸還其支出之酬金及必要費用。分會得據受扶助人有執
    行力之執行名義，聲請確定訴訟費用額及強制執行。分會依
    第3 項規定所收取之酬金及必要費用，抵充受扶助人應分擔
    、負擔或返還之酬金及必要費用，法律扶助法第35條定有明
    文。又該條所指之酬金，實務最常見者當屬選任律師之酬金
    ，其他酬金已甚少見，且如認律師酬金於對造敗訴後不得向
    其請求負擔，法律扶助基金會為受扶助人支付之其他酬金，
    是否亦以法院或審判長為受扶助之當事人選任所生之酬金為
    限，否則即與一致性解釋有違，況如此解釋，上開法條有無
    另行規範必要即屬有疑。如再參以該法「為簡化基金會之求
    償程序，參酌民事訴訟法第114 條之精神，明定分會就扶助
    事件所支出之之酬金及必要費用，視為訴訟費用之一部」之
    特別立法考量，應認該條所稱之酬金（如為律師酬金），並
    不限於民事第三審之律師酬金，或法院或審判長為受扶助人
    所選任之律師酬金為限，方副立法旨趣。
  (二)次按訴訟費用由敗訴之當事人負擔，民事訴訟法第78條明定
    ，是以訴訟費用原則上由敗訴之當事人負擔，僅於同法第81
    條第1 款勝訴當事人非為伸張或防禦權利所必要之訴訟費用
    者，始例外由法院酌量情形命勝訴之當人負擔。又我國民事
    訴訟法未採律師訴訟主義（解釋時第三審亦非律師強制代理
    ），當事人所支出之律師費用，自不在訴訟費用之內。至當
    事人之旅費及當事人確有不能自為訴訟行為，必須委任人代
    理之情形所支出之代理人費用，如可認為伸張權利或防禦上
    所必要者，應屬訴訟費用之一種，於必要限度內，得令敗訴
    人賠償。所謂必要限度，依訟爭或代理之事件及當事人、代
    理人之身分定之，當事人如有爭執，由法院斷定，司法院院
    字第205 號著有解釋。據上，顯見當事人於伸張權利或防禦
    所「必要」之費用，於該範圍內，即具被認定訴訟費用之容
    許性，以是第一、二審之律師酬金固非當然屬於訴訟費用，
    惟考量訟爭或代理之事件及當事人、代理人之身分，倘能認
    為伸張權利或防禦上所必要者，則於該必要限度內，自得認
    為訴訟費用而令敗訴人賠償。是退步言之，縱令異議人為當
    事人選任律師而支出酬金非必然得列為訴訟費用，但如合於
    可認為伸張權利或防禦上所必要者，仍應屬訴訟費用之一部
    ，而得令敗訴人賠償，應可確信。至原處分所引上開裁判所
    持見解，已因法律扶助法之制定施行，而非當然適用於本件
    事實，併此敘明。
  (三)本件並無證據足以認定受扶助人有相當法學知識得以自為訴
    訟行為，且異議人於系爭事件為受扶助人選任律師後，業經
    本院94年度重訴字第261 號判決受扶助人部分勝訴，訴訟費
    用由被告負擔十分之三；餘由原告負擔確定，應認異議人為
    受扶助人選任律師乃伸張權利所必要，其支出之律師酬金即
    屬必要而得列為訴訟費用，同堪採信。次查異議人准予受扶
    助人之聲請後，為其選任律師已支出酬金4 萬元一節，已據
    其提出審查決定通知書、扶助接案通知書、酬金領款單等為
    證（原審卷第6 、7 、22、23頁）可稽。另系爭事件諭知訴
    訟費用由被告即相對人負擔十分之三，亦有該判決在卷可憑
    （同卷第8 頁），據此，相對人應賠償異議人之訴訟費用為
    1 萬2000元（40000 ×3 ÷10＝12000 ），及自本裁定送達
    翌日起按週年利率百分之五計算之利息。原裁定駁回異議人
    確定訴訟費用額之聲請，容有未洽，異議意旨指摘原裁定違
    誤為有理由，自應廢棄原裁定，改判如主文第1 項所示。
四、依民事訴訟法第240條之4第3項，裁定如主文。
中    華    民    國    99    年    12    月    29    日
                      民事第五庭法  官  黃國川
正本係照原本作成。
如不服本裁定應於送達後10日內向本院提出抗告狀，並繳納裁判
費新台幣1,000元。
中    華    民    國    99    年    12    月    29    日
                                書記官  鄭淑華

司法院資訊處製作；財團法人民間司法改革基金會備份。
